最高法院民事判決　　　　　　　　　　　　　　　九十一年度台上字第一三四六號
　　上　訴　人　甲○○
　　訴訟代理人　吳榮嘉律師
　　被 上 訴人　戊○○
　　上　訴　人　乙○○
　　　　　　　　丙○○
　　　　　　　　丁○○
　　　　　　　　己○○
　　共　　　同
　　訴訟代理人　劉志忠律師
右當事人間請求履行契約事件，上訴人對於中華民國九十年六月二十六日台灣高等法
院第二審更審判決（八十九年度上更(二)字第一０七號），各自提起上訴，本院判決如
左：
    主  文
原判決關於駁回上訴人乙○○、丙○○、丁○○、己○○之其餘上訴及命己○○給付
暨各該訴訟費用部分廢棄，發回台灣高等法院。
上訴人甲○○之上訴駁回。
第三審訴訟費用，關於駁回上訴部分，由甲○○負擔。
    理  由
本件上訴人甲○○起訴主張：伊與對造上訴人乙○○、丙○○、丁○○（下稱乙○○
等三人）於民國八十一年三月三十一日簽訂合建房屋契約，約定由乙○○等三人提供
共有坐落台北縣土城市○○段員林小段九○之一五（下稱系爭土地）及九○之二三號
土地二筆，由伊出資興建Ａ、Ｂ、Ｃ三棟七層樓房屋，伊可分得各棟四至七層，暫借
乙○○等三人子女即上訴人己○○及第一審共同被告戊○○之名義為起造人申請建造
執照，俟將來需移轉時，乙○○等三人應無條件協同辦理移轉手續。嗣伊將所分得之
建號九一七五號門牌土城市○○路○段二四二巷二三號四樓（下稱九一七五號房屋）
及建號九一七七號門牌同前號五樓（下稱九一七七號房屋）兩戶房屋（下稱系爭房屋
）先信託登記予乙○○等三人，再由乙○○等三人信託登記予己○○及戊○○（下稱
己○○等二人），惟經催告其應協同辦理系爭房屋及基地應有部分之所有權移轉登記
，均不獲置理。故以起訴狀繕本送達為終止伊與乙○○等三人之信託關係，再代位終
止乙○○等三人與己○○等二人之信託關係等情。依合建契約之約定，求為命乙○○
等三人及己○○等二人將系爭房屋所有權移轉登記並交付；及命乙○○等三人將系爭
建物所占用系爭土地所有權應有部分一萬分之九五０移轉登記與伊之判決（第一審除
駁回甲○○一部分假執行之聲請外，均為甲○○勝訴之判決。乙○○等三人與己○○
等二人上訴原審後，甲○○「追加」請求乙○○等三人與己○○等二人應將系爭土地
上建號九一九五號建物即系爭房屋之「共同使用」部分所有權應有部分一萬分之八九
○移轉登記與伊。原審將第一審所為甲○○勝訴判決超過(一)己○○應將九一七七號房
屋移轉登記並交付；(二)戊○○應將九一七五號房屋移轉登記並交付；(三)乙○○應將系
爭土地應有部分一萬分之八二六移轉登記；(四)丁○○應將系爭土地應有部分一萬分之
一二四移轉登記等部分廢棄，改判駁回甲○○就各該部分在第一審之訴；其餘則維持
第一審所為己○○、戊○○、乙○○、丁○○敗訴之判決，駁回其等之上訴。另就甲
○○追加之訴部分，命己○○等二人各將坐落系爭土地上建號九一九五號建物即系爭
房屋之共同使用部分應有部分一萬分之四四五移轉登記，並駁回甲○○之其餘追加之
訴部分。戊○○就其上開敗訴部分，均未聲明不服）。
乙○○等三人及己○○則以：甲○○既主張先終止其與乙○○等三人之信託契約，再
代位終止乙○○等三人與己○○等二人間之信託關係，則其即應請求己○○將系爭房
屋先移轉登記予乙○○等三人後，再由乙○○等三人移轉登記，始符代位請求之意旨
。又乙○○、丙○○（下稱丙○○等二人）與甲○○簽訂之系爭合建契約，係就合建
房屋事業成立合夥關係，且共同在板橋信用合作社（嗣改制為板信銀行）設立○三二
九八八｜一一｜一七一號帳戶︿下稱系爭帳戶﹀，而共同執行合夥事務，丙○○等二
人即兼具地主及合夥人之雙重地位，系爭房屋自屬丙○○等二人與甲○○公同共有，
甲○○以其個人名義提起本訴，已屬無理。另況甲○○未依核准圖樣施工，為不完全
給付，乙○○等三人亦得為同時履行之抗辯。是甲○○之系爭房屋及基地移轉請求權
尚處於不得行使之狀態，其對己○○主張代位權，更乏依據等語。資為抗辯。
原審以：甲○○主張，伊與乙○○等三人簽訂合建契約，約定伊所分得各棟四至七層
樓房屋，暫借乙○○等三人子女之名義為起造人，將來需移轉時，乙○○等三人應無
條件協同辦理系爭房屋及基地之移轉手續；而伊分得之九一七五號、九一七七號建物
所有權第一次登記為戊○○、己○○名義等事實，業據提出合建契約、土地及建物登
記簿謄本為證，且為乙○○等三人與己○○所不爭執，堪信為真正。依乙○○等三人
與甲○○間所訂合建契約書第三條所載：「房地分配：本契約合建房屋按乙○○Ａ棟
一至三樓、丁○○Ｂ棟一至三樓、丙○○Ｃ棟一至三樓。地下室停車位三人平均分配
Ｃ棟地下室做為公共設施使用，Ａ、Ｂ、Ｃ四至七樓由乙方分得」，足見系爭合建契
約之目的，在於乙○○等三人提供土地交換甲○○建築之房屋，即雙方著重在財產權
之交換，其合建契約性質應為互易。雖丙○○等二人就甲○○興建合建房屋部分，辯
稱其與甲○○間有合夥契約，並提出系爭帳號存摺為證。惟系爭合建契約係由甲○○
個人與地主乙○○等三人簽立，就興建房屋事務之推動，均係由甲○○一人執行，為
乙○○等三人所自認，並有甲○○僱用之鍾純美製作之會計帳可稽，及經鍾純美證明
屬實，是丙○○等二人就出資興建房屋事業，既未出名訂立合建契約，復未執行興建
房屋事務，而係由甲○○為出名營業人，其二人與甲○○間就興建房屋事業，顯僅成
立民法第七百條之隱名合夥契約。至丙○○等二人所稱：訴外人朱進濤承購房屋再轉
售予戊○○，其等約定房屋尾款應給付予「公司」，甲○○與丁○○等人協調時，亦
陳稱「公司」云云，其等所謂「公司」應係指甲○○與丙○○等二人就隱名合夥契約
之出資之運用管理所共同設立之系爭帳戶，參以甲○○與丙○○等二人並未依法為公
司之設立登記，其所述「公司」一詞，依一般社會經驗，自係表明有共同事業之經營
而已。丙○○等二人據「公司」一詞推論成立者係合夥云云，要無所據。則甲○○個
人基於出名營業人之身分，請求乙○○等三人履行合建契約義務，應屬有理。而依系
爭合建契約第七條第二項約定：「甲方（即乙○○等三人）應於本契約房屋之第七層
水泥平頂完成時，備齊應具證書件交由代書辦理土地所有權移轉登記手續，至於乙方
（即甲○○）所分得土地產權登記名義人任憑乙方指定，甲方不得有異議」等內容，
系爭合建房屋之第七層水泥平頂既早已完成，房屋亦經台北縣政府工務局於八十二年
十月二日查驗確依核准圖說建築完竣，核發使用執照後，由甲○○將乙○○等三人分
得部分交其使用收益，乙○○等三人辯稱甲○○之給付不完全，渠三人可為同時履行
之抗辯，即無足據。復依合建契約第五條第(三)項約定：「……，乙方（即甲○○）分
得房屋暫時借甲方（即乙○○等三人）子女名義，將來如有過戶，甲方應無條件協助
乙方」，而系爭房屋本應由甲○○分得，經乙○○等三人依前開約定，將建號九一七
七、九一七五號建物分別信託登記予乙○○等三人子女即己○○、戊○○之名義，其
共同使用部分則為建號九一九五，應有部分各為一萬分之四四五。有建物登記簿謄本
可證並為乙○○等三人及己○○所不爭執。可見甲○○係將其應分得之系爭房屋，委
託乙○○等三人辦理信託登記與己○○等二人，信託關係應存在於甲○○與己○○等
二人間。茲甲○○以起訴狀繕本送達為終止信託契約之意思表示，並請求己○○等二
人各將建號九一七七、九一七五號建物所有權移轉登記及交付，暨移轉登記上開建物
之共同使用部分九一九五建號應有部分各萬分之四七五，應屬有據。逾此部分請求，
為無理由。又系爭合建契約之性質為互易已如前述，經核算系爭房屋坐落土地之應有
部分為一萬分之九五０（各為萬分之四七五），為代書鄧素霞所證實，乙○○等三人
固有移轉系爭土地之義務，但丁○○在系爭土地上另有房屋，而乙○○並無房屋、丙
○○未有土地，故依丁○○、乙○○陳明願移轉系爭土地應有部分一萬分之一二四及
一萬分之八二六之比例，甲○○據以請求乙○○、丁○○移轉系爭土地應有部分各一
萬分八二六、一二四，即應准許，逾此部分請求，為無理由。因而將第一審所為上訴
人甲○○勝訴部分判決超過命(一)己○○、戊○○各將九一七七、九一七五號房屋移轉
登記並交付；(二)乙○○將系爭土地應有部分一萬分之八二六移轉登記；(三)丁○○將系
爭土地應有部分一萬分之一二四移轉登記部分廢棄，改判駁回其訴。其餘部分仍維持
第一審所為己○○、乙○○、丁○○敗訴之判決，駁回其等之上訴。並就甲○○追加
之訴部分，命己○○、戊○○各將系爭土地上建號九一九五號即系爭房屋之共同使用
部分應有部分一萬分之四四五為移轉登記；其餘追加之訴部分，則駁回甲○○之訴。
關於廢棄發回部分：
按為判決基礎之資料，應提示兩造為適當辯論後，始得本於辯論之結果加以斟酌（本
院七十年台上字第二００七號判例參照）。甲○○雖於九十年二月二十六日具狀為追
加之訴，（見原審上更(二)字卷一九七頁）然經核全卷之準備程序及言詞辯論筆錄之記
載，均無甲○○就該追加之訴部分為聲明，及命兩造就該追加部分為適當辯論之程序
，（見同上卷二三八頁、二五二頁、甲○○僅有「請求駁回上訴」之答辯聲明。）原
審遽而為己○○部分敗訴之判決，自非合法。其次，合夥為二人以上互約出資以經營
共同事業之契約，隱名合夥則為當事人約定一方對於他方所經營之事業出資，而分受
其營業所生利益，及分擔其所生損失之契約。故合夥所經營之事業，係合夥人全體共
同之事業，隱名合夥所經營之事業，則係出名營業人之事業，非與隱名合夥人共同之
事業。苟其契約係互約出資以經營共同之事業，則雖約定由合夥人中一人執行合夥之
事務，其他不執行合夥事務之合夥人，僅於出資之限度內負分擔損失之責任，亦屬合
夥而非隱名合夥（本院四十二年台上字第四三四號判例參照）。查原審既認定丙○○
等二人所辯稱之「公司」係指甲○○與丙○○等二人共同設立之系爭帳戶，以運用管
理隱名合夥契約之出資，復認定其所述「公司」一詞，依一般社會經驗，係表明有「
共同事業之經營」，（非對他方所經營之事業出資），已有先後矛盾之違誤。若「公
司」係表明有共同事業之經營，則依前開判例意旨，縱丙○○等二人未共同執行興建
房屋事務，似仍成立合夥契約，而非僅成立隱名合夥契約。果真如此，則甲○○所請
求之上開房、地，應屬合夥所有，其能否單獨請求給付，非無研求之餘地。又甲○○
係主張，以起訴狀繕本送達為終止伊與乙○○等三人之信託關係，再代位終止乙○○
等三人與己○○等二人之信託關係。原審認定信託關係應存在於甲○○與己○○等
二人間，則甲○○終止與己○○等二人之信託關係後，可否向乙○○，丁○○二人為
請求？倘其係「代位」乙○○等三人與己○○等二人終止信託關係，又何能直接對己
○○請求給付？所謂「甲○○分得之房屋，暫借乙○○子女名義」云云，何能解為即
屬雙方之「信託」約定，且係由甲○○委託乙○○等三人辦理信託登記與其子女？均
待澄清。乙○○等三人及己○○上訴論旨，各自指摘原判決對其不利部分為不當，求
予廢棄，非無理由。
關於上訴駁回部分：
原審依調查證據為辯論之結果，以前揭理由駁回上訴人甲○○請求超過(一)己○○、戊
○○應分別將九一七七號、九一七五號房屋移轉登記並交付；(二)乙○○應將系爭土地
應有部分一萬分之八二六移轉登記；(三)丁○○應將系爭土地應有部分一萬分之一二四
移轉登記部分之訴暨其餘追加之訴部分，經核於法並無違誤。甲○○上訴論旨，猶就
原審取捨證據、認定事實及解釋契約之職權行使，指摘原判決關於其敗訴部分為不當
，求予廢棄，非有理由。
據上論結，本件上訴人乙○○等三人及己○○之上訴為有理由，上訴人甲○○之上訴
為無理由。依民事訴訟法第四百七十七條第一項、第四百七十八條第一項、第四百八
十一條、第四百四十九條第一項、第七十八條，判決如主文。
中      華      民      國    九十一    年      七      月     十一     日
                              最高法院民事第七庭
                                  審判長法官  蘇  茂  秋
                                        法官  朱  建  男
                                        法官  曾  煌  圳
                                        法官  沈  方  維
                                        法官  黃  秀  得
      右正本證明與原本無異
                                              書  記  官
中      華      民      國    九十一    年      七      月    二十五    日
